# 长期合约的账务处理

提问人：xiang.wu 时间：2010-09-09 17:46:57
请教陈版：
目前看到的电视购物频道颇多，且整个频道 1 天 24 小时都是电视购物的广告。问：假设电视购物公司（A公司）与电视台签订了长期合约，如为 5 年，第一年支付的费用为 1000 万元，第二年起每年递增 10 ％。电视台的作用是每年扩大有限电视的计入户数，即增加了A公司的广告覆盖面。对于A公司而言，该合约如何进行账务处理。我想到的有两种，不知那种更合理。
1 ，支付的费用参照租赁准则来处理，即将合约总费用平均分摊至各年。（国家有文规定电视频道不准买卖，不准变相租赁，此种处理是否会与法规相抵触，或引起公司的法律纠纷） 2 ，每年按合约的金额计入当年费用。

回答人：chenyiwei
回复 楼主 xiang.wu 的帖子个人意见：虽然从法律形式上讲，电视频道的租赁是禁止的，但是会计处理模式的选择是基于实质重于形式的原则进行的。本案例中的业务模式，从经济实质看，很可能符合租赁的特征。根据国际准则下的IFRIC 4《判断一项交易安排是否包含租赁》，同时满足以下两个条件的交易安排应当被认为包含租赁因素：（ 1 ）该交易安排的实现有赖于一项特定的资产；
（ 2 ）该交易安排授予其中一方使用该资产的权利。因此，个人理解，在本案例中，按照租赁会计准则进行处理的可能性还是很大的。 但是，公司应当考虑该长期合约是否符合“不可撤销租赁”的定义，即价格每年增长 10 ％，是对未来有线电视网络覆盖面的每年发展速度的估计，还是一项单纯的租赁激励措施。如果属于前一种情况，可能表明每年的费用递增不是一种激励措施，此时是否还需要把全部租金在 5 年内平均分摊，就可能有疑问。

回答人：chenyiwei
回复 藤椅 xiang.wu 的帖子 1 、个人理解：频道资源对于电视台而言，似乎不能单独确认为一项无形资产（类似无形资产准则中提到的自创刊头等情形），但对于承租人而言，某项资产是否适用租赁准则，并不取决于其在出租方帐面上作为一项资产进行会计确认。
2 、如果电视购物公司与电视台签订的合同是以固定收费（或固定＋分成）买断某一频道的某一时间段（排他使用权），则作为租赁业务进行会计处理似乎更能反映该交易的经济实质，即特定资源使用权的让渡。 3 、长期合约和一年一签的差异，要考虑是否仅仅是形式上的差异（在最初一次性谈妥一段较长时间内的合作条件，但分开签约），还是确实每年都重新谈判确定合作条件。如果是前一种情况，则基于实质重于形式的原则，并参考IAS27.33中对“linked transactions”的判断标准，应认为整体上构成一项交易，应作为一项租赁进行会计处理。不过，我始终认为，对租金在整个租赁期内的平均分摊应当是有条件的，即构成SIC 15所说的“激励措施”。

回答人：chenyiwei
回复 报纸 xiang.wu 的帖子这种情况和一般意义上的项目合作还有不同，一般意义上的项目合作应当是收益共享、风险共担，重大事项共同决策，而不是由买断的一方单独承担相关的经营风险。 “不可撤销租赁”在以前的租赁准则指南中有介绍：
不可撤销租赁，指只有在以下一种或数种情况下才可撤销的租赁： 　　①发生某些很少会出现的或有事项； 　　②经出租人同意；
③承租人与原出租人就同一资产或同类资产签订了新的租赁合同； 　　④承租人额外支付了一笔足够大的款项。 　　不可撤销租赁是相对"可撤销租赁"而言的，主要是从承租人角度作出的定义。承租人一般情况下是不能撤销租赁合同的，除非：（ 1 ）发生了某些很少会出现的意外事件，比如企业破产倒闭；（ 2 ）经出租人同意。根据《中华人民共和国合同法》第一章第八条"依法成立的合同，对当事人具有法律约束力。当事人应当按照约定履行自己的义务，不得擅自变更或解除合同"，承租人要解除租赁合同一般应征得出租人同意；（ 3 ）承租人与原出租人就同一资产或同类资产签订了新的租赁合同，在这种情况下，承租人与原出租人签订的原租赁合同被新租赁合同所替代；（ 4 ）承租人额外支付了一笔足够大的款项。承租人如果解除租赁合同，这笔款项将作为对出租人的补偿归出租人所有，承租人会遭受巨额损失，所以一般情况下承租人不会撤销租赁合同。换言之，正是由于承租人已额外支付了一笔足够大的款项，即使其提出撤销租赁合同，由于出租人已确定可以得到补偿，出租人才会同意。只有出现了上述四种情况中的一种或多种，租赁合同才可撤销。

回答人：chenyiwei
回复 7 楼 xiang.wu 的帖子 1 、会计处理遵循实质重于形式原则。由于IFRIC 4的基本精神已经包含于《讲解 2008 》中，可以认为也适用于中国准则。当然，如果该企业拟IPO，就需要获取律师的法律意见，关注这种操作本身是否存在规避法律规定的违规风险。 2 、就上述例子中，按双方合作协议中约定的每年的费用计入当年损益，可能与作为经营租赁处理，对报表所示的经营成果没有明显的实质影响（如果不考虑租赁准则可能要求的租金费用在年度之间的均匀化问题）。但所依据的原则毕竟是存在差异的。 3 、指南中对于“不可撤销”，如果合同约定经出租人同意可以撤销，则会计上也不作为“不可撤销租赁”处理。